臺灣高等法院臺南分院刑事判決
　　　　　　　　　　　　　 94年度上更(一)字第416號　Ａ
上　訴　人
即　被　告　丙○○
　　　　　　乙○○
共　　　同
選任辯護人　莊美貴　律師
上列上訴人因妨害自由案件，不服臺灣嘉義地方法院91年度訴字
第152號中華民國91年8月15日第一審判決（起訴案號：臺灣嘉義
地方法院檢察署90年度偵字第7319號），提起上訴，本院判決後
（91年度上訴字第1085號），經最高法院第一次發回更審，本院
判決如下：
    主  文
原判決撤銷。
乙○○共同以非法方法，剝奪人之行動自由，處拘役參拾日，如
易科罰金，以參佰元折算壹日。
丙○○共同以非法方法，剝奪人之行動自由，處拘役貳拾日，如
易科罰金，以參佰元折算壹日。
    事  實
一、乙○○因其所經營位於嘉義縣鹿草鄉下麻村之養殖場，屢遭
    人竊取飼料達十五次之多，乃於深夜埋伏積極捕獲竊賊，以
    彌補其損失。嗣於民國（下同）90年8月27日凌晨2時許，適
    有甲○○（所涉本件竊盜罪，業經臺灣嘉義地方法院判處有
    期徒刑三月，如易科罰金，以參佰元折算壹日確定）駕駛Ｙ
    七─2593號自小客車，從乙○○所有無人居住之魚場倉庫內
    ，徒手竊取飼料十三包，得手後駕車欲離開，為乙○○在嘉
    義縣鹿草鄉下麻村慈雲宮前，將甲○○所駕駛自小客車攔下
    ，甲○○為圖逃離，並從車上取出柺杖鎖，乙○○為逮獲竊
    賊甲○○，使甲○○賠償其被竊之損失，乃基於傷害之故意
    ，手持木棍抵擋還擊，將甲○○制服，並使甲○○受有頭部
    挫傷合併傷及腹部、背部挫傷合併下腹疼痛之傷害。乙○○
    逮獲甲○○後，即以行動電話通知丙○○、綽號「阿男」之
    不詳姓名年籍成年男子並帶另二名不詳姓名年籍之成年男子
    趕抵現場，乙○○為迫使甲○○賠償前開被竊飼料之損失，
    遂與丙○○、該綽號「阿男」者及另二名不詳姓名年籍之成
    年男子共同基於剝奪他人行動自由之犯意聯絡，將甲○○非
    法留置在慈雲宮前，不讓其離開或將其解交司法警察機關而
    剝奪其行動自由，經過一、二小時之談判後，甲○○因懼怕
    被移送警方偵辦而同意賠償，同日3時30分許，乙○○等人
    明知尚不能確認甲○○行竊飼料數量而應賠償乙○○之損害
    金額，為求彌補損失，乃由丙○○提供預備之空白本票一紙
    ，迫使甲○○填寫發票人為甲○○、發票日為90年8月27 日
    、且與賠償金額顯不相當之面額新臺幣（下同）一百二十萬
    元之本票一張（下稱系爭本票）為賠償金額，使甲○○行無
    義務之事，同時為確保甲○○所簽發之該紙本票可兌現，並
    要求甲○○須找其家人前往在該紙本票背書保證，方准甲○○離開，經甲○○告知電話號碼而撥打電話給甲○○之二姐
    潘林萍，要求出面處理。迄於同日凌晨四時許，經潘林萍報
    警前往處理，始查獲上情。
二、案經被害人甲○○訴由嘉義縣警察局水上分局報請臺灣嘉義
    地方法院檢察署檢察官偵查起訴。
    理  由
壹、關於證據能力方面
  一、被告之辯護人雖以：證人潘林萍於警、偵訊之證言，係審
      判外之陳述，不具證據能力云云。惟按中華民國92年 1月
      14日修正公布，並於同年9月1日施行之刑事訴訟法在施行
      前，已繫屬於各級法院之案件，其以後之訴訟程序，應依
      修正刑事訴訟法終結之，但修正刑事訴訟法施行前已依法
      定程序進行之訴訟程序，其效力不受影響，刑事訴訟法施
      行法第7條之3定有明文。查本件證人潘林萍於於刑事訴訟
      法新制92年9月1日施行前，於警詢及偵查中經具結所為審
      判外之陳述，依前揭規定，仍具效力，而有證據能力。
  二、至被告之辯護人又以：告訴人甲○○於警、偵訊之證言，
      係審判外之陳述，及在審判時未以證人身分具結所為之指
      訴，不具證據能力云云。查告訴人甲○○於警、偵訊及原
      審審理時所為不利被告之陳述，經核與其嗣後在本院審理
      時，以證人身分具結所證述之內容相同，是本院以其於審
      判中依法具有證據能力之證述為認定事實之依據即可，自
      不再探究其於警、偵訊之證言，及在審判時未以證人身分
      具結所為之指訴等證據能力之有無。
貳、認定犯罪事實所憑之理由及證據
  一、訊據上訴人即被告乙○○、丙○○二人固坦白承認有留置
      甲○○，並由丙○○提供本票使甲○○簽發面額一百二十
      萬元之系爭本票，及連絡甲○○之家人潘林萍到場等情，
      惟矢口否認有何妨害自由之犯行，被告乙○○辯稱：係告
      訴人甲○○要求不要報警並自願簽立本票賠償損失，而「
      阿男」應係村子裡路過的人，並無控制告訴人自由，自己
      才是受害者云云；丙○○則辯稱：當天純粹係接獲乙○○
      電話至現場幫忙抓小偷，簽本票與報警都是乙○○的事云
      云。
  二、經查，被告乙○○、丙○○如何夥同綽號「阿男」及另二
      名不詳姓名之成年男子，非法留置甲○○，以達到使甲○○同意賠償被竊損害而簽發本票及使其家人背書保證乙情
      ，業據證人即告訴人甲○○於本院審理時到庭具結指訴綦
      詳（本院卷第67、68頁），核與證人潘林萍於檢察官偵查
      及原審審理中所證述之情節相符（偵查卷第10頁，原審卷
      第16、17頁）；證人謝鏡錄據告訴人甲○○之胞姊潘林萍
      報案而會同潘林萍到案發現場理本案，亦經其於原審審理
      時到庭結證屬實（審卷第33，34頁），並有告訴人簽發之
      面額一百二十萬元、發票日為90年 8月27日之本票影本一
      張附卷可佐（偵查卷第13頁）。又查，被告乙○○持木棍
      逮捕告訴人甲○○時，致甲○○受有頭部挫傷合併傷及腹
      部、背部挫傷合併下腹疼痛之傷害，為被告乙○○所不否
      認，並有診斷證明書一紙附卷可稽（警卷第16頁）。綜參
      上開補強證據，已足資證明告訴人甲○○於審理中所為之
      指證，應具有相當程度之真實性，而確信告訴人所指訴之
      被告犯罪事實確屬真實。
  三、雖被告丙○○、乙○○均辯稱：伊等並無強迫留置告訴人
      甲○○，是告訴人甲○○自己主動要求不要報警，願賠償
      損失，而自願簽發系爭本票云云。惟查：
　　(一)按現行犯不問何人，得逕行逮捕之，固為刑事訴訟法第88
      條第 1項所規定，但逮捕現行犯，應即送交檢察官、司法
      警察官或司法警察，同法第92條第 1項亦著有明文；若逮
      捕之後，不送官究辦，仍難免卻妨害自由之罪責（最高法
      院30年上字第2393號判例可資參照）。
    (二)此次被告乙○○被告訴人偷飼料共十三包一節，固據告訴
      人及被告乙○○陳明在卷，而該飼料每包市價約八百元，
      而被告乙○○從89年11月間起共失竊十四次，共損失一百
      八十餘萬元等情，雖據乙○○於警詢時供述明確，然前述
      十四次竊盜犯行並非人贓俱獲，尚難遽令告訴人甲○○負
      責，而本次經被告人贓俱獲所失竊之飼料十三包，其價值
      僅約一萬餘元，準此可見，若非被告等人強制告訴人留在
      現場，並經被告乙○○要求賠償其曾被偷竊及此次所受之
      損失，並由被告丙○○提供空白本票，告訴人甲○○當不
      會簽發與案發當次所查獲數量差距甚多之一百二十萬元面
      額之系爭本票予被告乙○○。且參以，現場處理警員謝鏡
      錄、賀崇修於原審所為證言，當時係經追問被告等人才告
      知告訴人偷飼料之事，足見證人潘林萍報警後而經警至現
      場處理當時，被告二人自始並無報警之意甚明。
    (三)從而，揆諸前揭判例意旨，被告二人於逮捕現行犯後未即
      時送交檢察官、司法警察官或司法警察處理，而留置告訴
      人甲○○，不讓其自由離開，並強迫其簽發金額顯不相當
      之系爭本票作為賠償金，難謂無妨害自由及使人行無義務
      之事的犯意及行為，自仍難免卻妨害自由之罪責。
  四、被告之辯護人雖以：告訴人之指訴不能為被告論罪之唯一
      依據，且告訴人甲○○之指訴亦不實在云云。經查：
    (一)按刑事訴訟法係採自由心證主義，對於證據之種類並未設
      有限制，告訴人之指訴亦得證據，該證據是否可信，應由
      事實審法院自由判斷，而所謂之補強證據，並非以證明犯
      罪構成要件之全部事實為必要，倘其得以佐證證人指證之
      犯罪非屬虛構，能予保障其供證之事實之真實性，即已充
      分；又得據以佐證者，雖非直接可以推斷該被告之實施犯
      罪，但以此項證據與證人之供述為綜合判斷，若在客觀上
      足以使人對被告之犯罪事實獲得確信之心證者，即足當之
      ，合先敘明。
    (二)告訴人甲○○自警詢、檢察官偵查、原審法院及本院前審
      法院審理時就被告丙○○、乙○○等人如何夥同綽號「阿
      男」及另二名不詳姓名之成年男子，非法留置甲○○，以
      達到使甲○○同意賠償被竊損害而簽發本票及使其家人背
      書保證等情節均能一一指訴甚詳，即令於本院審理中，經
      以證人身分具結後，仍向法官為相同之陳述，則前開指證
      之信用性已受確定保障之情況下所作成，足認前開證詞之
      可信度甚高。
    (三)又查，告訴人甲○○所指證之前述經逮獲及簽發系爭本票
      等情節，亦與被告乙○○、丙○○自白內容大致相符。雖
      就當日在場之共犯是否有綽號「阿男」及另二名不詳姓名
      之成年男子乙節不相一致，然查告訴人甲○○於警、偵訊
      及本院審理時均指證在場共犯共有五人，其中二人（即指
      被告丙○○、乙○○二人）先到，後來其他三人才到等語
      不移（本院第67頁），即令被告乙○○於警詢亦自承：因
      我一個人在場，我怕人不過（夠），就叫我朋友綽號「阿
      同」（即指被告丙○○）及「阿男」者等二人來幫忙抓賊
      等語不諱（警卷第 3頁背面），足認告訴人甲○○所指證
      在場共犯有被告丙○○、乙○○、綽號「阿男」並通知另
      二名不詳姓名之成年男子共五人乙節，應與事實接近，堪
      予採信。至告訴人甲○○就非屬本案犯罪事實之其他細節
      ，所為陳述前後雖有出入之處，惟此乃因各人之記憶不清
      ，或細節未交待清楚，或其描述用語不同，省略片段情節
      ，或記錄之詳簡，或歷時已久，有日常生活之摻入而有記
      憶污染等情所致，是證人甲○○既已將有關本案犯罪構成
      要件為一致之陳述，其指證之可憑性自不因其細節稍有紛
      歧而受影響，併予敘明。
    (四)此外，證人甲○○雖亦為本件告訴人，其指證難免會係以
      被告受刑事訴追為目的，然綜參以上各項證據判斷，證人
      甲○○證述之被害情節，並無重大矛盾瑕疵，亦未違背經
      驗法則與論理法則，且核與事實相符，又與被告丙○○、
      乙○○於警詢之自白大致相符，並核與證人潘林萍之證述
      ，互核均相一致，復有告訴人所簽發之系爭本票，亦足擔
      保其證詞之真實性，已如前述，是證人即告訴人甲○○所
      為對被告乙○○、丙○○不利之前開明確指證，自得採為
      被告乙○○、丙○○論罪之依據，應無疑義。
  五、綜上所述，被告前揭所辯各節，經查尚屬無據，均非可採
      。綜合上開證據之調查結果，並參酌各項情況事實以觀，
      本件事證明確，被告乙○○、丙○○之妨害自由犯行；被
      告乙○○傷害之犯行，均洵堪認定。
參、論罪科刑之理由
  一、按刑法第三百零二條之妨害自由罪，係妨害他人自由之概
      括的規定，故行為人具有一定目的，以非法方法剝奪人之
      行動自由者，除法律別有處罰較重之規定（例如略誘及擄
      人勒贖等罪），應適用各該規定處斷外，如以使人行無義
      務之事，或妨害人行使權利為目的，而其強暴脅迫復已達
      於剝奪人行動自由之程度，即祇成立本罪，不應再依同法
      第三百零四條論處（最高法院29年度上字第2359號判例意
      旨可資參照）。是核被告丙○○、乙○○所為，均係犯刑
      法第302條第1項之以非法方法剝奪行動自由罪，至被告乙○○等人使告訴人甲○○簽發系爭本票，行無義務之事等
      行為，揆諸前揭判例意旨，應不另論罪。
  二、被告乙○○、丙○○、與綽號「阿男」及另二名不詳姓名
      年籍之成年男子，就前開妨害自由犯行，有犯意聯絡及行
      為分擔，均為共同正犯。
  三、又被告乙○○為制服告訴人甲○○，乃持木棍抵擋還擊，
      使甲○○受有頭部挫傷合併傷及腹部、背部挫傷合併下腹
      疼痛之傷害，業據告訴人甲○○於警詢時表明提出傷害之
      告訴（警卷第10頁背面）。核被告乙○○上開所為，係犯
      刑法第277條第1項之傷害罪。
  四、被告乙○○上開所犯之妨害自由及傷害二罪間，有方法結
      果之牽連關係，為裁判上一罪，應依刑法第55條之規定，
      從一重之刑法第302條第1項妨害自由罪處斷。
  五、檢察官固以被告所涉之傷害罪嫌未能證明，不另為不起訴
      處分，是該部分雖未據起訴，然與前揭起訴有罪部分（妨
      害自由犯行），有牽連犯裁判上一罪關係，已如前述，本
      院依審判不可分原則自得併予審理，一併說明。
肆、撤銷改判之理由
  一、原審依上開事證，予以論罪科刑，固非無據，然查：
    (一)按有罪之判決書應記載事實，刑事訴訟法第300條第2項定
      有明文，所謂事實不僅指犯罪之行為而言，即犯罪之時、
      日、處所、動機、目的、手段、結果與論罪科刑有關之事
      項，亦應依法認定予以明確之記載（最高法院46年台上字
      第1296號判例參照）。即謂有罪判決書之事實一欄為適用
      法令之根據，應將凡適用法令有關之事實或法院依職權上
      所認定之犯罪事實詳為記載，始足為適用法令是否正當之
      準據（最高法院47年台上字第1215、1250號判例分參照）
      。經查本件在場共犯應有被告丙○○、乙○○、綽號「阿
      男」並通知另二名不詳姓名之成年男子共計五人，業經本
      院認定如前，乃原審判決未於事實欄明予認定，詳為記載
      ，自欠完備，顯屬違背法令。
    (二)又查被告乙○○為制服告訴人甲○○，乃持木棍抵擋還擊
      ，使甲○○受有頭部挫傷合併傷及腹部、背部挫傷合併下
      腹疼痛之傷害，另犯刑法第277條第1項之傷害罪，而該部
      分雖未據起訴，然與前揭起訴有罪部分（妨害自由犯行）
      ，有牽連犯裁判上一罪關係，自為起訴效力所及，依審判
      不可分原則自得併予審理。原審未予詳查認定，於法亦有
      違誤。
  二、依上所述，被告乙○○、丙○○上訴意旨，均否認犯罪，
      而指摘原判決不當，經本院審理結果，與事實不符，固無
      足取。然原判決既有前揭可議之處，自應由本院將原判決
      予以撤銷改判，以期適法。
  三、爰審酌被告乙○○因其魚場倉庫之飼料屢遭失竊，遂與被
      告丙○○等人為彌補失竊損失不循正當法律程序，惟本次
      係因告訴人甲○○行竊犯罪在先，致被告乙○○等人思慮
      欠週，且對法令刑章認識不足，自力救濟而觸犯本罪，及
      剝奪甲○○行動自由之手段溫和尚非暴力、所生危害非鉅
      ，並參酌告訴人因本案所涉之竊盜罪，業經臺灣嘉義地方
      法院判處有期徒刑三月，如易科罰金，以參佰元折算壹日
      確定等一切情狀，分別對被告乙○○、丙○○各量處如主
      文第二、三項所示之刑，並諭知易科罰金之折算標準，以
      示懲儆。
伍、適用之法律
  一、刑事訴訟法第369條第1項前段、第364條、第299條第1項
      前段。
  二、刑法第28條、第302條第1項、第277條第1項、第55條、第
      41條第1項前段。
  三、罰金罰鍰提高標準條例第1條前段、第2條。
本案經檢察官徐松奎到庭執行職務。
中　　華　　民　　國　　94　　年　　11　　月　　4 　　日
                  刑事第四庭    審判長法　官　吳志誠
                                      法　官　林勝木
                                      法　官　蔡美美
以上正本證明與原本無異。
如不服本判決，應於收受本判決後十日內向本院提出上訴書狀。
其未敘述上訴理由者並得於提起上訴後十日內向本院補提理由書
狀（均須按他造當事人之人數附繕本）「切勿逕送上級法院」。
　　　　　　　　　　　　　　　　　　　書記官　蔡振豐
中　　華　　民　　國　　94　　年　　11　　月　　7 　　日
附錄：本判決論罪科刑法條
刑法第302條第1項：
(剝奪他人行動自由罪)
私行拘禁或以其他非法方法，剝奪人之行動自由者，處 5 年以下
有期徒刑、拘役或 300 元以下罰金。
中華民國刑法第277條第1項：
(普通傷害罪)
傷害人之身體或健康者，處 3 年以下有期徒刑、拘役或 1 千元
以下罰金。
